臺灣高雄地方法院民事判決　九十二年訴字第一三九九號
　　原　　　告　乙○○
　　　　　　　　戊○○
　　共　　　同　沈志祥律師
　　訴訟代理人
　　被　　　告　己○○
　　　　　　　　丁○○
　　　　　　　　丙○○
右當事人間請求返還房屋事件，經本院於民國九十三年五月十八日言詞辯論終結，判
決如下：
    主      文
原告之訴及假執行之聲請均駁回。
訴訟費用由原告負擔。
    事實及理由
一、被告丁○○、丙○○經合法通知，未於言詞辯論期日到場，核無民事訴訟法第三
    百八十六條各款所列情形，爰依原告之聲請，由其一造辯論而為判決。
二、原告主張：原告為坐落高雄縣杉林鄉○○段第一六四—一地號土地（以下簡稱系
    爭土地）共有人之一，詎被告等三人未徵得系爭土地全體共有人之同意，即擅自
    在其上建築如附圖所示房屋而予無權占有，經原告多次催告請求返還均未獲置理
    ，為此乃依民法第七百六十七條、第一百七十九條、第一百八十四條之法律關係
    請求判令被告應將系爭土地之地上物拆除返還予全體共有人，並願供擔保請准為
    假執行之宣告。
三、被告丙○○未於言詞辯論期日到場，亦未提出書狀作何聲明或陳述。
四、被告丁○○於最後言詞辯論期日未到場，據其以前到場陳述則與被告己○○同以
    ：系爭土地係兩造祖先所共同遺留之財產，而兩造祖先於民國十八年九月三十日
    即已共同簽立土地贈與契約書約明將系爭土地以宗祠為界，其左側部分歸訴外人
    鍾癸龍（即被告丙○○之父）、鍾育源（即系爭土地共友人鍾松鵬、鍾松茂、鍾
    松盛之父，原告戊○○之祖）及鍾永徵（即原告乙○○之父）所有，右側部分則
    歸伊父鍾輝龍及訴外人鍾義龍（被告丁○○之父）及鍾玉興所有，而伊等後嗣子
    孫亦均係依上開協議繼續為占有使用自非無占有權源，原告請求伊等拆屋還地並
    無理由，爰請求判決原告之訴及假執行之聲請均駁回，如受不利之判決，並願供
    擔保請准宣告免為假執行。
五、原告主張其等為系爭土地共有人之一，而被告等三人分別在如附圖所示Ａ、Ｂ、
    Ｃ、Ｄ部分建有鐵皮屋、磚造平房及豬舍等地上物而占有使用等情，業據原告提
    出與所述相符之土地登記謄本、地籍圖謄本、相片等件在卷可憑，並經本院會同
    高雄縣旗山地政事務所人員到場勘測屬實，且製有勘驗筆錄、照片及複丈成果圖
    等件附卷足稽，而被告於此亦不爭執，自堪信原告此部分主張為真實，惟被告則
    另以前揭情詞置辯。經查：
  (一)被告所提土地贈與契約書、合約書等文件是否真正：
      訴外人鍾育源、鍾癸龍、鍾義龍、鍾輝龍及鍾玉興前於十八年（即昭和四年）
      九月三十日，在訴外人劉文四、林阿二、鍾阿福等人之見證下，共同就其等分
      別所有之系爭土地及高雄縣杉林鄉○○段第一六四、一六四—二、一六四—四
      、一六三、一六五—一、七八—一七地號等土地互為無償贈與，並約定上開各
      筆土地以鍾氏舊祖堂中宮中央為起點至道路止為界，左側部分土地歸訴外人鍾
      育源、鍾癸龍所有，右側部分土地則歸訴外人鍾義龍、鍾輝龍、鍾玉興所有，
      上開協議內容並經刻製「土地贈與契約書」之鋼板文字後予以油印而由訴外人
      鍾癸龍負責保管，嗣於六十八年十二月十一日，訴外人鍾育源、鍾癸龍、鍾榮
      達、鍾永徵、鍾秀榮及被告丁○○、己○○復就含系爭土地在內之前開地號土
      地，在訴外人甲○○見證下乃共同簽訂內容為「左列土地面積共五分九厘六毛
      ，均係祖先所遺共有土地，無論其所有權屬誰，均應依照先人等于民國拾捌年
      （即昭和四年）九月三十日由鄉賢劉文四、林阿二、鍾阿福等三人立會下所訂
      之兩件土地贈與契約履行，絕不違背」之合約書，嗣由經授權之訴外人鍾榮達
      刻成鋼板文字後，由被告己○○持交各人用印等情，業據證人甲○○、鍾秀榮
      到庭結證在卷，而證人或為立約之當事人，或為見證人，其對上開事務之經過
      本即較後人之原告清楚，且對照前開土地贈與契約書之內容，其文字如番地、
      敷地等確屬日據時期之用語，其內文艱澀，應無近日臨訟始行杜撰之可能，自
      堪認兩造之宗族親屬間確有於上開時日就系爭土地之使用達成合意，上開文書
      應認為真正至明，原告主張前開土地贈與契約書及合約書並不存在云云尚屬無
      據。
  (二)被告就系爭土地是否有正當之占有權源：
      按繼承人自繼承開始時，除本法另有規定外，承受被繼承人財產上之一切權利
      、義務，民法一千一百四十八條前段定有明文，而被繼承人生前固有將其所有
      財產為贈與之權，第以非經登記不得移轉之不動產為贈與者，如被繼承人與受
      贈人成立契約後，尚未為移轉登記，而被繼承人即已死亡，則被繼承人就該不
      動產仍有所有之權利，並負為移轉登記使受贈人取得所有權，俾贈與發生效力
      之義務，而被繼承人此項財產上之權利義務，於繼承開始時應由繼承人承受，
      最高法院五十一年臺上字第二六六四號亦著有判例意旨可資參照。訴外人鍾育
      源、鍾癸龍、鍾義龍、鍾輝龍、鍾玉興等人乃共同簽訂土地贈與契約書而分別
      將前開土地之左側部分無償贈與訴外人鍾育源、鍾癸龍，右側部分則無償贈與
      訴外人鍾義龍、鍾輝龍、鍾玉興，且並同意由各人按分得之土地位置分別占有
      使用，嗣訴外人鍾義龍、鍾輝龍、鍾玉興死亡後，被告丁○○、己○○及訴外
      人鍾榮達、鍾秀榮等人復與訴外人鍾育源、鍾癸龍、鍾永徵共同簽訂合約書，
      約定繼續依照前揭土地贈與契約書履行業如前述，而系爭土地現之共有人即訴
      外人鍾松鵬、鍾松盛、鍾松茂乃為訴外人鍾育源之子，原告戊○○則為其孫，
      原告乙○○與訴外人鍾仁枝、鍾仁昌則為訴外人鍾永徵之子女，而被告己○○
      、丁○○、丙○○為訴外人鍾輝龍、鍾義龍、鍾癸龍之子乙節，此為兩造所不
      爭執，並有鍾氏系襲表乙件在卷可憑，是系爭土地之原所有權人即訴外人鍾育
      源、鍾永徵等人就系爭土地雖未履行其贈與義務以辦理移轉登記而已分別由其
      繼承人即原告等繼承共有人，惟其等依該贈與契約書既負有辦理移轉登記使受
      贈人取得所有權以發生贈與效力，並於辦理移轉登記前將該土地無償提供予對
      方使用之義務，則其等之上開義務自應於繼承開始時由其繼承人等承受，且縱
      被告等人未予請求，或該請求權業已罹於時效，惟原告等共有人於繼承開始時
      既已承受其等之被繼承人鍾育源、鍾永徵之義務而仍應無償提供系爭土地予其
      他合約書之當事人或其繼承人使用，此於移轉登記前應具永久無償使用之權利
      ，自得為被告據以主張以對抗系爭土地之各該共有人，被告依上開契約繼續占
      有如附圖Ａ、Ｂ、Ｃ、Ｄ所示之土地即有正當之權源，原告主張其等為無權占
      有云云自屬無據。
    綜上所述，本件兩造之被繼承人就系爭土地之贈與已達成協議，並同意各人依照
    分得位置占有使用，兩造於各人繼承開始時自應已分別繼受該等權利義務，被告
    依據其所繼承之使用權利占有使用系爭土地，自屬有權占有，從而本件原告依民
    法第七百六十七條、第一百七十九條、第一百八十四條之法律關係請求被告應將
    如附圖所示Ａ、Ｂ、Ｃ、Ｄ部分予以拆除並為返還，依法洵無理由，自應予以駁
    回，而原告之訴既經駁回，其假執行之聲請即失所附，亦應併予駁回。
六、據上論結：本件原告之訴為無理由，合依民事訴訟法第三百八十五條第一項、第
    七十八條、第八十五條第一項，判決如主文。
中　　　華　　　民　　　國　　九十三　　年　　　六　　　月　　　八　　　日
                                        民事第五庭
~B審判長法官  黃  宏  欽
~B法      官  何  悅  芳
~B法　　　官　謝  雨  真
右為正本係照原本作成。
如對本判決上訴，須於判決送達後廿日內向本院提出上訴狀。
中　　　華　　　民　　　國　　九十三　　年　　　六　　　月　　　八　　　日
~B法院書記官　洪  育  祺
